【裁判字號】    95,易,70
【裁判日期】    950719
【裁判案由】    詐欺
【裁判全文】
臺灣臺北地方法院刑事判決          九十五年度易字第七０號
公  訴  人  臺灣臺北地方法院檢察署檢察官
被      告  甲○○
上列被告因詐欺案件，經檢察官提起公訴（九十四年度偵緝字第
一九六六號），本院判決如下：
    主  文
甲○○連續意圖為自己不法之所有，以詐術使人將本人之物交付
，處有期徒刑陸月，如易科罰金，以佰元折算壹日。
    事  實
一、甲○○意圖為自己不法之所有，基於概括犯意，明知自己已
    無清償能力，竟先於民國九十一年九月底某日，在臺北縣新
    店市○○路橋下，向乙○○佯稱其在臺中市有房屋，房屋需
    整修欠缺資金，並佯稱該房屋整修完畢後可出售或出租以供
    清償借款，且有勞工保險老年給付可資請領，均足供債權擔
    保云云，向乙○○詐借新臺幣（下同）十萬元，使乙○○誤
    信甲○○有還款能力，允為借貸，而交付十萬元予甲○○。
    甲○○得手後，復承前概括犯意，於同年十月一日，以其所
    駕駛之計程車老舊需要換車為由，在上開地點，再向乙○○
    借款十六萬二千元，並稱其駕駛計程車每月有固定收入，將
    按月分期還款云云，及簽立面額二十六萬二千元，到期日為
    九十一年十一月一日之本票一紙交付乙○○佯作還款擔保，
    使乙○○陷於錯誤允為借貸，而交付十六萬二千元予甲○○
    。嗣甲○○避不見面，乙○○於九十二年二月十四日方與甲
    ○○取得聯繫，雙方簽立協議書，由甲○○申辦勞保老年給
    付償還借款，惟雙方偕同至合作金庫開戶後，甲○○再度避
    不見面，乙○○始知受騙。
二、案經乙○○訴由臺北市政府警察局大安分局移送臺灣臺北地
    方法院檢察署檢察官偵查起訴。
    理  由
一、訊據被告甲○○矢口否認犯行，辯稱：當初伊和一位名叫拉
    娜的泰國女子交往，告訴人乙○○是將錢借給拉娜，讓拉娜
    放款給她宿舍內的其他小姐以賺取利息，錢是由伊轉交，後
    來拉娜回國，告訴人找不到拉娜，才找伊要錢云云。經查：
  (一)上開犯罪事實，業據告訴人於警詢、偵查中及本院審理中分
    別指訴、證述明確，告訴人警詢中指稱：被告是在九十一年
    九月底某日，約我到臺北縣新店市○○路橋下，當時他跟我
    說他在臺中市有一棟房子，房子出狀況，需要錢周轉渡過難
    關，所以要向我借錢，…我才借他十萬元，後來他又來找我
    說他開的計程車常出車禍或拋錨，問題很多，他想換車，要
    再向我借錢，我又在十月一日拿了十六萬二千元到新店市○
    ○路橋下借他，當天我為了保障，要他開一張本票給我擔保
    …。我們來往期間，被告就常常跟我講到他臺中房子的事情
    ，我朋友吳明修有都知道這些事，而且被告說要拿房子、車
    子作為擔保，又一直苦苦哀求，（被告）年紀也很大了，我
    才把錢借給他，最主要是被告當時有提出擔保品我才借錢給
    他。我借錢給他之前口頭上一再向我保證，他有錢之後會把
    房子的問題處理好，…後來我查證我才知道被告根本沒有不
    動產…。當時被告是騙我說他臺中的房子有狀況…，我才借
    錢給他…。他當時是開計程車，他有說他開計程車的收入每
    月還我…等語（九十三年度偵字第四九四五號偵卷第十二至
    十六頁）。偵查中指稱：我是將錢借給被告，我認識被告五
    、六年，因為跟被告一樣在寮國待過，被告說經濟出狀況，
    在臺中有一棟房子，租賣不成，向我借錢裝潢，說他還有車
    子，是雙重保證，房子租賣後就還我錢，我要看房地權狀，
    被告說都是老朋友了不用看，我第一次借被告十萬元，後來
    被告車子出狀況，又跟我借十六萬二千元，被告說新車比較
    好賺錢，賺錢就分期還我，我信以為真，借錢後被告就很少
    出現，我找他也找不到，後來他出現說要用勞退還，就去辦
    手續，開完戶就不見了。後來我對被告申請支付命令，…支
    付命令下來後我去國稅局查被告的財產，才知道被告在臺中
    沒有房子等語（同偵卷第二四頁），於本院證稱：被告向我
    借二次錢，第一次借錢的理由，他說臺中房子裝修要刷漆，
    不然賣不到好價錢，被告有房子是他自己講的，他沒有給我
    看權狀，他有給我看聯徵的資料表示他財產很乾淨沒有欠錢
    ，後來我查才知道被告沒有房子。第二次借錢的理由是車子
    壞了，想換新車，錢不夠向我借一部份。第一次借款約定賣
    了房子馬上還。我們是寮國來的同鄉，他說他臺中有房子，
    車子買現金，勞保有七、八十萬，區區這二十幾萬他不會跑
    掉。我是因為被告有房子、車子及勞保給付作為擔保而借錢
    給被告。勞保給付第一次借款時就有講，他說勞保給付有七
    、八十萬，區區二十萬不是問題，我借錢給誰我很清楚，被
    告說錢是借給他女朋友這個理由太過份等語（本院審判筆錄
    第二至六頁）。
  (二)證人吳明修警詢中證稱：因為被告向告訴人借錢之前就到處
    跟人說他有房子的事，我也有聽他說過，他以房子、車子等
    作擔保向告訴人借錢之後，一再藉口拖延不還錢…等語（同
    偵卷第十九頁）；我們三人（證人吳明修、被告、告訴人）
    差不多同時間認識，被告當時是開計程車的，被告認識告訴
    人後，在九十一年底跟告訴人借錢，借第二筆錢時我在場，
    之前是被告說要修臺中的房子，整修後才能出租，告訴人才
    借他…，第二次被告又說要換車再向告訴人借十幾萬元。第
    二次借時有開一張本票給告訴人是二十幾萬元，本票是九十
    一年十一月到期，就是約定還錢的時間，後來到期之後，被
    告就躲避，很難聯絡他。…被告說告訴人是將錢借給泰籍外
    勞拉娜等情，並不實在等語（九十四年度偵續字第一八號偵
    卷第二三頁）。
  (三)互核告訴人前開陳述，及證人吳明修前開證言，大致相符，
    可知被告係先後以臺中房屋需整修及換車為由，並以該臺中
    房屋可出售或出租，所得價金或租金可供清償，及有勞工保
    險老年給付可資請領等說詞，使告訴人誤信被告確有還款能
    力，進而同意貸予並交付款項予被告，並參以被告於本院辯
    稱：係代告訴人轉交金錢予拉娜云云，可知被告並不否認與
    告訴人間有直接授受金錢情事（本院審判筆錄第七頁），被
    告確有取得告訴人先後交付之二十六萬二千元等情甚明。被
    告空言辯稱：並未向告訴人借錢，告訴人係將款項貸予伊女
    友拉娜，因拉娜返國，才找伊追討云云，無非卸責之詞，並
    非可信。
  (四)被告雖於本院辯稱：以前在臺中市確實擁有房屋云云。惟參
    以被告於本院陳稱：在臺中的房子地址我不知道，好像在北
    屯、「（為什麼不知道地址？到底是不是你的？）我也不知
    道怎麼講，那間房子以前是姓楊的，姓楊的欠某個公司的錢
    ，後來我看報紙找一個姓陳的代書，後來變成我的名字就是
    我的」云云（本院審判筆錄第九頁），被告既無法敘明其所
    有不動產之明細，所辯是否屬實，已有可疑。況被告所辯縱
    使屬實，參以被告於本院陳稱：「（房子是你買的還是你只
    是當人頭借別人作登記名義人？）房子不是我買的，我不知
    道那算不算是人頭」、房子實際上不是我的、「（房子登記
    在你名下你收多少錢？）沒有收錢，陳碧娥小姐說貸款出來
    後要給我百分之幾，後來也沒給我，他們拿我名義去貸款」
    等語（本院審判筆錄第九、十頁），可知被告僅借名予他人
    作為不動產登記名義人及貸款之借款人，而非真正所有權人
    ，被告名下縱使曾經登記有不動產，被告對於其名下不動產
    亦無使用、收益及處分之權限，被告竟向告訴人稱有不動產
    可供出售或出租，其屬虛構事實甚明，尚難據為有利被告之
    認定。
  (五)次查，被告之勞工保險業於八十九年十月十三日退保，退保
    後未再參加勞工保險，退保時年滿五十七歲，勞保年資十一
    年餘，不符合勞工保險條例第五十八條第一項得請領老年給
    付之規定等情，有勞工保險局九十五年三月二十七日保給老
    字第０九五一００六五六二０號函附於本院卷可稽，足見被
    告並無勞工保險老年給付可資請領，被告竟向告訴人謊稱參
    加勞工保險有老年給付可資請領，使告訴人誤信被告有還款
    能力，被告此舉亦屬施用詐術甚明。
  (六)此外，並有被告開立之本票一紙、被告與告訴人簽訂之還款
    協議書一紙附卷可憑（同偵卷第二四、二五頁），本案事證
    明確，被告犯行可以認定。
  (七)告訴人警詢中上開指訴，及證人吳明修警詢中上開陳述，屬
    被告以外之人於審判外之陳述，當事人於法院調查證據時，
    知有刑事訴訟法第一百五十九條第一項不得為證據之情形，
    而未於言詞辯論終結前提出異議，視為於審判程序同意作為
    證據，依同法第一百五十九條之五規定，有證據能力，附此
    敘明。
二、論罪科刑部分：
  (一)按行為後法律有變更者，適用行為時之法律，但行為後之法
    律有利於行為人者，適用最有利於行為人之法律，刑法第二
    條第一項定有明文。經查：被告行為後，刑法第五十六條連
    續犯之規定，業於九十四年一月七日修正刪除，同年二月二
    日公布，並於九十五年七月一日施行，則被告之犯行，因行
    為後新法業已刪除連續犯之規定，此刪除雖非犯罪構成要件
    之變更，但顯已影響行為人刑罰之法律效果，自屬法律有變
    更，依刑法第二條第一項規定，比較新、舊法結果，仍應適
    用較有利於被告之行為時法律即舊法論以連續犯（最高法院
    九十五年第八次刑事庭會議決議參照）。核被告所為，係犯
    刑法第三百三十九條第一項之詐欺罪。被告先後二次犯行，
    時間緊接，方法相同，顯係基於概括犯意為之，為連續犯，
    應依修正前刑法第五十六條之規定，以一罪論，並加重其刑
    。
  (二)爰審酌被告犯罪後否認犯行，飾詞圖辯，足見並無悔意，犯
    罪後態度不佳，惟詐得金額尚非甚鉅，及被告犯罪之動機、
    目的、手段、犯罪所生危害、被告之品行、智識程度、與被
    害人之關係等一切情狀，量處如主文所示之刑。
  (三)又被告行為時之刑法（即上揭修正前刑法）第四十一條第一
    項前段規定：「犯最重本刑為五年以下有期徒刑以下之刑之
    罪，而受六個月以下有期徒刑或拘役之宣告，因身體、教育
    、職業、家庭之關係或其他正當事由，執行顯有困難者，得
    以一元以上三元以下折算一日，易科罰金」，又被告行為時
    之易科罰金折算標準，修正前罰金罰鍰提高標準條例第二條
    前段（現已刪除）規定，就其原定數額提高為一百倍折算一
    日，則本件被告行為時之易科罰金折算標準，應以銀元一百
    元以上，三百元以下折算一日，經折算為新臺幣後，應以新
    臺幣三百元以上，九百元以下折算一日。惟現行（九十五年
    七月一日施行）刑法第四十一條第一項前段則規定：「犯最
    重本刑為五年以下有期徒刑以下之刑之罪，而受六個月以下
    有期徒刑或拘役之宣告者，得以新臺幣一千元、二千元或三
    千元折算一日，易科罰金」。比較修正前後之易科罰金折算
    標準，以修正前刑法第四十一條第一項之規定，較有利於被
    告，爰依刑法第二條第一項前段，適用修正前刑法第四十一
    條第一項前段規定，定其易科罰金之折算標準。
據上論斷，應依刑事訴訟法第二百九十九條第一項前段、刑法第
二條第一項前段、第三百三十九條第一項、修正前刑法第五十六
條、第四十一條第一項前段、罰金罰鍰提高標準條例第一條前段
、修正前罰金罰鍰提高標準條例第二條，判決如主文。
本案經檢察官趙雪瑛到庭執行職務
中    華    民    國  九十五  年    七    月   十九   日
                  刑事第五庭  審判長法  官  黃程暉
                                    法  官  賴秀蘭
                                    法  官  高偉文
以上正本證明與原本無異。
如不服本判決，應於判決送達後十日內向本院提出上訴狀（應抄
附繕本）。告訴人或被害人如對於本判決不服者，應具備理由請
求檢察官上訴，其上訴期間之計算係以檢察官收受判決正本之日
期為準。
                                    書記官  張華瓊
中    華    民    國  九十五  年    七    月   二十   日
附錄本案論罪科刑法條全文
中華民國刑法第三百三十九條
意圖為自己或第三人不法之所有，以詐術使人將本人或第三人之
物交付者，處五年以下有期徒刑、拘役或科或併科一千元以下罰
金。
以前項方法得財產上不法之利益或使第三人得之者，亦同。
前二項之未遂犯罰之。


司法院資訊處製作；財團法人民間司法改革基金會備份。
